臺灣高等法院高雄分院民事判決　九十二年度上易字第二一六號
　　　上　訴　人　丙○○
　　　　　　　　　甲○○
　　　　　　　　　乙○○
　　　被　上訴人　丁○○
　　　訴訟代理人　陳萬呈律師
當事人間請求分割共有物等事件，上訴人對於中華民國九十二年七月九日台灣高雄地
方法院九十年度訴字第九八二號第一審判決提起上訴，本院於九十二年十二月十日辯
論終結，判決如下：
　　　主　　　文
原判決關於分割方法及訴訟費用（除確定部分外）之裁判廢棄。
兩造共有坐落高雄縣燕巢鄉○○○段第四Ｏ八地號面積貳佰捌拾伍平方公尺土地，同
段第四Ｏ一之三地號面積壹仟壹佰柒拾伍平方公尺土地，分割為：如附圖（一）所示
編號１面積壹佰肆拾平方公尺、編號５及６面積貳佰貳拾伍平方公尺歸上訴人甲○○
取得；編號２面積參佰陸拾伍平方公尺歸被上訴人取得；編號３及８面積共參佰陸拾
伍平方公尺歸上訴人丙○○取得；編號４及７面積共參佰陸拾伍平方公尺分歸被上訴
人乙○○取得。
上訴人丙○○、被上訴人丁○○各應給付上訴人甲○○、乙○○如附表（一）所示之
金額。
第一、二審訴訟費用除確定部分外，由兩造每人各負擔四分之一。
    事實及理由
一、被上訴人起訴主張：坐落高雄縣燕巢鄉○○○段第四０八地號（地目田，使用類
　　別為甲種建築用地）、第四０一之三地號土地（下稱系爭土地），面積分別為二
　　百八十五平方公尺、一千一百七十五平方公尺，係兩造於民國五十餘年間共同出
　　資購買，為兩造所共有，各共有人之應有部份均為四分之一，系爭土地並無不能
　　分割之事由，亦未訂有不分割之協議，因協議不成，爰依法請求分割。
二、上訴人則以：願依原審判決分割之方式分割系爭土地，惟因上訴人所分得之土地
　　價值較被上訴人所分得之土地為低，被上訴人應補償其差額等語資為抗辯。
三、原審判決命兩造共有坐落高雄縣燕巢鄉○○○段第四０八地號，同段第四０一之
　　三地號土地；其分割方法為如原判決附圖所示編號１部分面積壹佰肆拾平方公尺
　　、編號５、６部分面積貳佰貳拾伍平方公尺分歸甲○○取得；編號２部分面積參
　　佰陸拾伍平方公尺分歸取得；編號３、８部分面積共參佰陸拾伍平方公尺分歸丙
　　○○取得；編號４、７部分面積共參佰陸拾伍平方公尺分歸乙○○取得。上訴人
    對原審判決主文第二項部分提起上訴，求將原判決關於分割方法廢棄。被上訴人
    則請求駁回上訴（原審另依原告之聲明判決丙○○應將坐落高雄縣燕巢鄉○○○
    段第四０八地號土地，面積貳佰捌拾伍平方公尺移轉登記為兩造四人按應有部分
　　各四分之一共有，因未據上訴而確定）。
四、兩造不爭執之事項：（一）系爭土地為兩造每人應有部分各為四分之一。（二）
　　系爭土地上有磚造二層樓房一棟為丙○○所佔有使用。（三）前埔段第四０八號
　　地號土地已變更使用類別為甲種建築用地。
五、按「共有人得隨時請求分割共有物，但因物之使用目的不能分割或契約定有不可
　　割之期限者，不在此限。」民法第八百二十三條第一項定有明文。系爭坐落高雄
　　縣燕巢鄉○○○段第四０八地號、第四０一之三地號土地，均為兩造所共有，且
　　應有部份均為四分之一，系爭土地均為建地，依其使用目的並非不能分割，而兩
　　造間亦無不分割之約定，惟未能達成分割協議，被上訴人請求分割系爭土地，洵
    屬有據。
六、又按「共有物之分割，依共有人協議之方法行之。分割之方法，不能協議決定者
　　，法院得因任何共有人之聲請，命為左列之分配：一、以原物分配於各共有人。
    」民法第八百二十四條第一項、第二項第一款定有明文。再者按「法院裁判分割
    共有物，須斟酌各共有人之利害關係，使用情形，共有物之性質及價值、經濟效
    用、符合公平經濟原則，其分割方法始得謂為適當。又分割共有物固不受分管契
    約之拘束，惟盡量依各共有人使用現狀定分割方法，以維持現狀，減少共有人所
　　受損害，當不失為裁判分割斟酌之一種原則。（最高法院九十一年度台上字第八
　　０五號判決參照）。是有關共有物之分割，應在參酌當事人之聲明、共有物之性
　　質、經濟效用及全體共有人之利益等因素下，做一適當之分割方式。經查：系爭
　　高雄縣燕巢鄉○○○段第四０一之三地號土地上有一棟二層樓之磚造樓房，現為
　　丙○○所居住，該樓房右側有一木瓜寮為被上訴人所有，右側有一倉庫、車庫，
　　分別為甲○○、丙○○所有，另甲○○於鄰近系爭第四０八地號土地處亦有一磚
　　造倉庫，其餘土地上則為空地或種有果樹等情，已經原審會同高雄縣岡山地政事
　　務所人員至現場勘測屬實，且製有勘驗筆錄及複丈成果圖附卷可稽（原審卷第三
　　五－三七、四十、七八－八十、一五九、一六二頁），並有照片在卷可憑（原審
　　第五三－五六頁），又甲○○前所分管之土地係在附圖(一)編號１及第四０八地號
　　土地等部分，乙○○係分管附圖(一)編號３之部分，丙○○分管在附圖(一)編號４部
　　分，亦據上訴人陳明在卷（原審卷第一七二頁），是若將前揭二筆土地均分成四
　　塊，由兩造各分得一塊土地，則該建物二層樓房將會坐落在二位當事人所分配之
　　土地上，日後勢必須拆屋還地，而該建物之外觀雖已老舊，惟係供丙○○居住之
　　用，如予拆除，則丙○○將失住所，且分配得最西邊土地之人，因該土地呈三角
　　形，於客觀上較不利於適用，經濟價值將較低，而最東邊之土地因於北邊及東邊
　　均面臨馬路，其價值將會最高，故甲○○、乙○○所提之分割方案（如附圖(二)）
　　顯不符合公平，並將拆及丙○○之二層樓房，不符經濟原則，是考量上開兩造原
　　分管之情形，且上訴人均表示若所有之倉庫、車庫未能分在所分得之土地上，願
　　予拆除（原審卷第四九、一六０頁），及乙○○與丙○○若對調分管位置對乙○
    ○並未有何不利，並最西邊土地呈三角形不利於建築、最東邊土地兩邊面臨馬路
　　經濟價值較高、丙○○尚居住於建物中希望保存，暨兩造均同意就土地之分割配
    置依原審之分割方案，另上訴人主張如分配土地之價值有差異，應互為補償等情
    （本院卷第一三一頁），認系爭二筆土地以採如附圖(一)即主文第二項所示之分割
    方案為妥適。
七、系爭土地西北角呈三角形，經濟價值較低，最東邊土地之北方及東邊面臨馬路，
    價值較高，被上訴人雖主張依原審分割各人所分配之土地價值一樣，惟甲○○抗
    辯其分配之土地願與被上訴人交換，並補貼其價差，但為被上訴人拒絕以觀，堪
    認系爭土地因分配位置不同，價值顯有差異。本院將系爭土地分割如附圖(一)所示
    送請財團法人中華民國企業技術鑑定委員會（下稱中華鑑委會），依據自然條件
    、經濟環境、房地產交易概況鑑定，認被上訴人所得土地價值最高，甲○○次之
    ，乙○○再次之，甲○○最低，全部土地九十年二月間市價為新台幣（下同）二
    千二百七十四萬三千八百七十一元，並據以計算兩造所分配土地價值差異互相找
    補金額（見外放中華鑑委會鑑定報告書第三、四及七頁、本院卷第六十頁）。本
    院並酌量中華鑑委會鑑定之上開土地總額，稍高於與兩造不爭執斯時之市價以每
    坪四萬五千元計算，土地總值為一千九百八十七萬四千二百五十元之情形（本院
　　卷第七四頁），認中華鑑委會所鑑出之相互找補金額，尚應按兩者之比例減少，
　　以計算各共有人所分得之價值（即依鑑定出之找補金額乘以二千二百七十四萬三
　　千八百七十一分之一千九百八十七萬四千二百五十）。依民法第八百廿四條第三
　　項規定，甲○○、乙○○能不能按其應有部分受分配，丁○○、丙○○各應分別
　　補償甲○○、乙○○如附表(一)所示之金錢。
八、綜上所述，被上訴人請求分割系爭土地，應依如附圖(一)所示之分割方法予以分割
    並依附表(一)所示予以金錢補償，始為允當。原審所命分割方法，未考慮兩造各分
　　得土地價值之差異予以找補金錢自有未當。上訴意旨求予廢棄改判，為有理由，
    爰由本院廢棄改判如主文第二、三項所示。
九、據上論結，本件上訴為有理由，依民事訴訟法第四百五十條、第七十八條、第八
    十條之一、第八十五條第一項後段，判決如主文。
中　　　華　　　民　　　國　　九十三　　年　　　五　　　月　　　五　　　日
　　　　　　　　　　　　　　　　　　臺灣高等法院高雄分院民事第六庭
~B1審判長法官　許明進
~B2法　　　官　謝肅珍
~B3法　　　官　張明振
正本係照原本作成。
如對本判決上訴，須於判決送達後二十日內向本院提出上訴狀，其未表明上訴理由者
，應於上訴後二十日內向本院提出上訴理由書（均須按他造當事人之人數附繕本）。
上訴時應提出委任律師或具有律師資格之人之委任狀，並依附註條文規定辦理。
中　　　華　　　民　　　國　　九十三　　年　　　五　　　月　　　七　　　日
~B法院書記官　呂素珍
附註：
民事訴訟法第四百六十六條之一：
對於第二審判決上訴，上訴人應委任律師為訴訟代理人，但上訴人或其法定代理人具
有律師資格者，不在此限。
上訴人之配偶、三親等內之血親、二親等內之姻親，或上訴人為法人、中央或地方機
關時，其所屬專任人員具有律師資格並經法院認為適當者，亦得為第三審訴訟代理人。
第一項但書及第二項情形，應於提起上訴或委任時釋明之。
附表(一)
　　　　　　　　　　　共有人互相找補配賦表
┌───────────────────┬───────┬───────┐
│補償人（應付金額；新台幣；元）　　　　│丁○○　　　　│丙○○　　　　│
├───────────────────┼───────┼───────┤
│受補償人（應得金額；新台幣；元）　　　│0000000 　　　│654304　　　　│
├─────┬─────────────┼───────┼───────┤
│甲○○　　│0000000 　　　　　　　　　│760685　　　　│473183　　　　│
├─────┼─────────────┼───────┼───────┤
│乙○○　　│472291　　　　　　　　　　│291170　　　　│181121　　　　│
└─────┴─────────────┴───────┴───────┘
                                                                    Ａ
